臺灣臺北地方法院民事判決　九十年度訴字第五三二○號
　　原　　　告　彰化商業銀行股份有限公司
　　法定代理人　丁○○
　　訴訟代理人　乙○○
　　被　　　告　甲○○
　　被　　　告　戊○○
　　　　　　　　張蔚
　　　　　　　　張徽
　　法定代理人　丙○○
右當事人間請求給付借款事件，本院判決如左：
    主    文
被告應連帶給付原告新台幣貳佰萬元，及自民國九十年三月二十一日起至清償日止，
按年利率百分之九點三三五計算之利息，並自民國九十年四月二十一日起至民國九十
年十月二十日止，按上開利率百分之十，自民國九十年十月二十一起至清償日止，按
上開利率百分之二十計付違約金。
訴訟費用由被告連帶負擔。
本判決命被告戊○○給付之部分，得假執行。
本判決命被告甲○○、丙○○、張徽、張蔚給付之部分，於原告以新台幣陸拾柒
萬元供擔保後，得假執行。但被告甲○○、張蔚、丙○○、張徽於假執行程序實
施前，以新台幣貳佰萬元為原告預供擔保，得免為假執行。
    事    實
甲、原告方面：
一、聲明：除假執行擔保金額外，如主文第一項所示。
二、陳述：
（一）被告甲○○於民國八十九年八月八日邀同張曜丞，並於同年月二十九日邀同被
      告戊○○等為連帶保證人，與原告訂立保證書，約定就被告甲○○現在（包括
      過去所負，現在尚未清償）及將來對原告所負之一切債務以本金新台幣（下同
      ）二百萬元為限暨其利息、遲延利息、違約金、損害賠償及其他從屬於主債務
      人之負擔，願與主債務人負連帶清償之責。嗣被告甲○○於八十九年七月二十
      日向原告借款二百萬元，約定於九十年七月二十日清償，利息按原告掛牌基本
      放款利率加年息百分之一點五（現為年息百分之九點三三五）計付，遲延履行
      時，除仍按上開利率計息外，逾期清償在六個月以內者，按上開利率百分之十
      ，超過六個月者，超過部分按上開利率百分之二十計付違約金，並立具同一內
      容之本票交原告收執，惟到期竟未為清償，利息亦僅繳至九十年三月二十日，
      被告甲○○為借款人，依法自應負清償之責，被告戊○○、張曜丞為連帶保證
      人，自應負連帶清償責任。又連帶保證人張曜丞於九十年三月二十二日死亡，
      被告丙○○、張蔚、張徽為張曜丞之繼承人，已依法繼承全部遺產，依民
      法第一一五三條規定，其對被繼承人之債務應負連帶清償責任，爰依消費借貸
      及連帶保證關係併為請求。
（二）被告甲○○確實於八十八年七月五日向原告申貸借款二百萬元作為投資週轉金
      之用，並邀請被告戊○○與訴外人張曜丞為連帶保證人，有被告甲○○親自簽
      具交予原告之借款申請書可稽。嗣該筆借款於同年七月二十日撥貸後，將於八
      十九年一月二十日到期時，被告甲○○乃於八十八年十二月九日向原告申請借
      新還舊，並提出借款申請書，又該筆借款將於八十九年七月二十日到期時，被
      告甲○○復於八十九年六月二十二日向原告申請借新還舊，有其再次提出之借
      款申請書可稽，是以被告甲○○稱其於八十八年七月五日並未向原告申請系爭
      借款云云，即屬不實。又被告戊○○於八十八年七月間以提供投資金週轉金為
      目的向原告所申貸之二百萬元借款，係於同年月二十日撥入其設於原告銀行中
      山北路分行活期存款帳號00－0000－0帳戶內，有被告戊○○、甲○○
      及訴外人張曜丞共同簽發作為債權憑證之本票及原告之轉帳收入傳票各乙紙可
      稽，當天被告戊○○即以轉帳方式將該二百萬元匯給宏揚營造工程股份有限公
      司，有活期儲蓄存款取款憑條及存款憑條各乙紙可稽。其次被告甲○○於八十
      八年七月間亦以提供投資週轉金為目的向原告申貸二百萬元借款，該筆借款確
      係於同年月二十日撥入其設於原告銀行中山北路分行活期儲蓄存款帳號00－
      00000－0帳戶內，有被告甲○○提出之本票及原告之轉帳收入傳票各乙
      紙可稽，當天被告甲○○即以轉帳方式將該二百萬元匯給筌友公司，並非用以
      清償筌友公司積欠原告債務，有活期儲蓄存款取款憑條及送款簿各乙紙可稽，
      綜上可知，被告戊○○稱貸款核准後我就拿甲○○跟張曜丞放在公司的股東章
      去把錢領出來，這筆錢我用來償還筌友公司對於彰化銀行的借款云云，全屬不
      實。
（三）被告甲○○為擔任訴外人筌友公司向原告銀行借款之連帶保證人時曾親自簽具
      保證書及授信約定書各乙紙交予原告為憑，此項保證書及授信約定書均由原告
      職員曹炳坤於八十八年七月五日至筌友公司向被告甲○○親自對保，對保時由
      被告甲○○提出身分證供對保，由對保人員告知保證相關事項並確認身分無誤
      後再請保證人在保證書上對保簽章欄內親自簽名並蓋章以及在授信約定書上「
      立約定書人」欄下親自簽名並蓋章，以上事實已經當時對保人員曹炳坤在台灣
      高等法院民國九十一年七月十七日審理另案（九十一年度上字第四六六號）清
      償借款事件出庭作證加以證明。職是，被告甲○○辯稱其所簽之各項授信文件
      均是空白，且印章非伊所有，印章亦非伊所刻，均屬不實謊言。猶有進者，被
      告甲○○在鈞院審理時，亦自承有親自至原告銀行開戶，是故，被告甲○○辯
      稱在其所簽具之各項授信文件上之印章非其所有，即是不實。
（四）被告甲○○在系爭本票上縱未簽名，但已經蓋章，而且該三紙本票上之「甲○○」印章係被告甲○○所有，則依兩造間授信約定書特別條款第肆條，縱僅蓋
      用該等印鑑而未經其親自簽名，亦不因此失其效力。又依前開條款，原則上每
      一位與原告有授信往來者，無論其為借款人或為保證人，或二者兼俱，僅簽具
      一紙授信約定書即可。又被告甲○○補簽名時，其借款申請書上之「借款人」
    欄已載明為「甲○○」，其「連帶保證人」欄已載明為「戊○○」及「張曜丞
      」，雖被告甲○○辯稱其簽名時，借款申請書全是空白云云，惟被告甲○○實
      不可能不顧風險範圍而貿然填具空白借款申請書交由他人，故系爭借款申請書
      係由被告甲○○所出具，且系爭借款為被告甲○○所借用，無可置疑。
（五）又訴外人張曜丞為保證筌友公司債務，於八十八年七月五日簽具交予原告保證
      書及授信約定書，已經證人曹炳坤在當日進行對保，由被對保人在其上親自簽
      名並蓋章，其事實業經證人曹炳坤於另案（九十一年度上字第四六六號）出庭
      作證，至於訴外人張曜丞為保證被告甲○○借款債務前後兩次所簽具交予原告
      收執之保證書，亦經證人白曦依授信約定書特別條款第肆款約定進行核對簽名
      與印鑑核對相符無誤（詳證人白曦於另案九十一年上字第四六六號民事案件中
      之證言），其有保證被告甲○○借款債務之事實無庸置疑。「又本件保證為最
      高限額保證，上訴人自無於每筆借款之書據上簽名之必要，並且對於鍵錩公司
      將來之債務，亦應負保證責任。上訴人以保證成立在前，借款發生在後，及借
      據未經其簽名或蓋章，指為系爭借款不在其保證之範圍，自非可採。」（最高
      法院七十九年台上字第五０五號判決著有要旨），又「本約定書上之簽名及印
      鑑，皆為立約人同時親自為之，嗣後立約人如與　貴行有授信往來，悉憑該簽
      名或印鑑任擇一式，即生效力。」授信約定書特別條款第肆款亦有明定，姑且
      不論訴外人張曜丞已在被告甲○○借款債權憑證之本票上蓋用印鑑，依上開授
      信約定書特別條款之約定，亦須負共同發票之責。即便其未在本票上簽名或蓋
      章，依上開判決意旨，亦須對被告甲○○借款債務負保證責任，因訴外人張曜
      丞為保證被告甲○○借款債務，已前後簽具保證書兩紙交予原告收執。
（六）另證人鄭大川九十一年六月二十一日在鈞院審理時出庭作證僅證稱：「我看的
      時候是空白的，我沒有看到他簽名，他沒有講什麼話」，「沒有看到戊○○拿
      保證書給張曜丞簽」，「我只看到空白保證書」，「當時是戊○○拿在手上，
      我不知道戊○○當時有無向張曜丞說什麼」，「我是從辦公室外面往裡面看，
      我只看到印刷體，沒有文字書寫筆跡」等語，則從證人鄭大川上述證言，即知
      證人鄭大川不能證明其親眼看到訴外人張曜丞有簽具保證書，而且不能證明訴
      外人張曜丞在簽具保證書時該保證書是空白的，更不能證明其知悉訴外人張曜
      丞簽具保證書之用意。
三、證據：提出借款申請書十一份、保證書五份、約定書三份、本票二份、撥款入帳
    及提領轉帳傳票六份、印鑑卡三份、金融聯合徵信中心個人任職董監事或經理人
    名冊一份、業務往來申請書、印鑑卡暨顧客資料卡一份、活期儲蓄存款取款憑條
    二份、支票存款送款簿一份、戶籍謄本一份（以上均影本）為證。
乙、被告方面：
甲、被告甲○○部分：
一、聲明：駁回原告之訴及其假執行之聲請，如受不利判決，願供擔保聲請免為假執
    行。
二、陳述：
（一）被告從未向原告申請貸款，且未與原告就系爭二百萬元借款有何接觸簽約之情
      形，此有共同被告戊○○之陳述可證，足見被告未至原告處辦理貸款，本件並
      無雙方意思表示合致之情形，系爭書面借款證明，並不具證據力，且無法證明
      兩造間確有消費借貸契約存在，又縱原告曾將二百萬元撥入被告戶頭，究係原
      告職員疏忽所致，尚非被告所得拒絕，實難僅以有撥款行為即認被告與原告有
      消費借貸契約存在。且系爭借款為信用借款，撥款日期為八十九年七月二十日
      ，而對保日期同年八月二十九日，明顯違反金融業放款時先對保後撥款之慣例
      ，此亦可證被告確未向原告借款。
（二）又被告八十八年七月五日簽具之授信書是為筌友公司為保證之用，故被告非為
      自己貸款而簽具該授信書，至於借款申請書上之簽名，係被告誤以為要供筌友
      公司借款之用所為，此可由被告簽名於代表人之位置即知，此即足證被告確實
      未向原告借用系爭款項。又被告非不能自為文字，且未應原告要求在系爭本票
      上蓋章，故被告應無何清償貸款責任可言。
三、證據：提出借款申請書一份、本票二份、八十八年七月二十日支出傳票一份、財
    政部台北市國稅局年度證券交易稅一般代徵稅額繳款書一份（以上均影本）為證
    。
乙、被告丙○○、張蔚、張徽部分：
一、聲明：駁回原告之訴及其假執行之聲請，如受不利判決，願供擔保請准免為假執
    行。
二、陳述：
（一）其等被繼承人即訴外人張曜丞為筌友公司之監察人，因被告戊○○為公司之負
      責人，故乘職務之便於八十九年七月二十日冒用被告甲○○為借款人名義，向
      原告借款二百萬元，故訴外人張曜丞對被告甲○○之借款，不應負連帶保證責
      任，其等亦無須連帶繼承該連帶保證債務。
（二）又原告眼見被告戊○○持為借款之本票上其發票人均以條戳蓋上姓名並未親自
      簽名，且原告為承辦放款業務之專業人員，本應提高警覺，且系爭本票上所載
    與銀行規定發票人、借款人均應親自簽名之規定不符時，原告經辦人理應查覺
      該本票有異似有偽造之嫌，本應令其補正，卻仍草率放款，以上所述原告之種
      種放款作為似有幫助被告戊○○以偽造之本票詐借現金之嫌。
三、證據：提出本票一份、保證書一份，甲○○筆錄一份，戊○○筆錄一份（以上均
    影本）為證，並聲請訊問證人鄭大川。
丙、被告戊○○部分：未於最後言詞辯論期日到場，據其前到庭陳述如下：同意原告
    的請求，其確有向原告借款四百萬元。
    理    由
一、本件被告戊○○未於最後言詞辯論期日到場，核無民事訴訟法第三百八十六條所
    列各款情形，應依原告之聲請，由其一造辯論而為判決。
二、原告起訴主張：被告甲○○於八十九年八月八日向原告借款二百萬元，約定於九
    十年七月二十日清償，利息按原告基本放款利率加年息百分之一點二五計付（現
    為年息百分之九點零九），並邀同被告戊○○、訴外人張曜丞為連帶保證人。詎
    上開借款屆期並未清償，且利息僅繳至九十年二月二十日止，屢經催討皆未置理
    。又張曜丞於九十年三月二十三日死亡，被告丙○○、張徽、張蔚為張曜丞
    之繼承人，對於張曜丞之債務負連帶清償責任，為此提起本件訴訟。被告甲○○
    辯以：其並未向原告借款，本件借款本票其並未簽名，原告無法證明本件消費借
    貸契約有效，至其簽立系爭授信約定書時，主債務人及金額欄皆為空白，其係為
    擔保筌友公司向原告申請信用狀交易而簽立，更無向原告借款等語；被告丙○○
    、張徽、張蔚則以：系爭借款本票為被告戊○○蓋用被告甲○○及訴外人張
    曜丞之股東印章向原告借款，又訴外人張曜丞所簽名之保證書及授信約定書，係
    應被告戊○○之請於八十九年八月八日所簽立，其簽立時主債務人及金額均為空
    白，其係為擔保筌友公司向原告申請信用狀交易而簽立，非為擔保本件借款所為
    ，自不應負保證人責任等語，資為辯解。
三、原告主張訴外人張曜丞已於九十年三月二十三日死亡，被告丙○○、張徽、張
    蔚為張曜丞之繼承人，被告丙○○、張徽、張蔚未為拋棄或限定繼承等情
    ，既據其提出戶籍謄本一份為證，且為被告丙○○、張徽、張蔚所不爭執，
    應堪信為真實；另原告曾於八十八年七月間將二百萬元匯入被告甲○○設於原告
    中山北路分行活期儲蓄存款帳號00－00000－0帳戶內等情，既有原告提
    出之本票及轉帳收入傳票為證，復為被告甲○○所不爭，亦堪信為真實。又被告
    戊○○亦認諾本件原告連帶返還二百萬元借款之請求，是亦無另加斟酌之必要。
    至於原告主張被告甲○○有於八十九年八月八日向原告借款二百萬元，張曜丞為
    系爭借款之連帶保證人等情，則為被告所否認，是本件即應審酌：系爭二百萬元
    消費借貸契約有無成立生效及訴外人張耀丞是否擔任系爭借款之連帶保證人。
四、系爭二百萬元消費借貸契約應已成立生效：
（一）經查：被告甲○○曾於八十八年七月五日親自簽名於借款申請書上，向原告借
      款二百萬元，借期六個月，並由被告戊○○、訴外人張曜丞擔任連帶保證人等
      情，業據原告提出該借款申請書一份為證，被告甲○○雖辯稱其所簽立之借款
      申請書為空白、其簽名係為擔保筌友公司向原告之借款、且其簽名係簽於代表
      人處非為自己借款所為云云，惟其前開簽名於空白申請書等辯解，既與證人曹
      炳坤、白曦於台灣高等法院九十一年度上字第四六六號案件中所為被告甲○○
      曾親自簽名用印於其與原告往來之授信約定書及本票之陳述（詳該案九十一年
      七月十七日準備程序筆錄）相左，且與一般具有相當社會經驗之人不可能簽名
      於空白借款申請書之經驗法則相違，其前開辯解即難以採信，亦即，原告主張
      被告甲○○曾於八十八年七月五日向其借用二百萬元，系爭二百萬元消費借貨
      契約已成立生效，應非子虛。
（二）次查：被告甲○○嗣於該二百萬元借款清償期屆至前分別於八十八年十二月九
      日及八十九年六月二十二日以借新還舊之方式向原告借用同額款項等情，復經
      原告提出被告甲○○之借款申請書二份及本票二份在卷可資佐證，被告甲○○
      雖辯稱上開借款申請書及本票其並未簽名其上，並不對其發生效力云云，惟查
      ：被告甲○○於八十八年七月九日曾至原告處簽立（包含簽名用印）業務往來
      申請書、印鑑卡暨顧客資料卡等情，既有原告所提上開資料卡在卷可資佐證，
      被告甲○○復不否認，即堪信為真實。再依該資料卡「申請人（即存戶）茲聲
      明與貴行一切往來，均以存戶立約印鑑或下列印鑑任憑壹式有效」之記載，即
      應認被告甲○○已同意任何持有本件約定印鑑者與原告為法律行為。而前述二
      份借款申請書及本票上之印文，與被告前述資料上之印文相同等情，復為被告
      甲○○所不爭。準此，即便被告確未簽名於前述借款申請書及本票上，依被告
      甲○○所自願書立之前述資料卡之約定，亦應認系爭二百萬元消費借貸契約已
      成立生效。至於被告戊○○雖另於本院及台灣高等法院九十一年度上字第四六
      六號案件中陳稱系爭二百萬元借款係其以被告甲○○名義所借，既與前述被告
      甲○○於八十八年七月五日向原告借用二百萬元之事實相悖，其陳述之真實性
      即堪存疑，而不可採信。綜上，原告主張被告甲○○向其借用系爭二百萬元及
      系爭二百萬元消費借貸契約已成立生效，並非無據，被告甲○○辯稱並未向原
      告借款，亦未簽署於系爭本票，與原告間不成立消費借貸契約云云，要無可取
      。
五、訴外人張曜丞是系爭二百萬元借款之保證人：本件訴外人張曜丞曾簽名於系爭二
    百萬元借款保證書二次等情，業據原告提出訴外人張曜丞於八十八年七月五日及
    八十九年八月八日之保證書二份在卷可資佐證，被告丙○○、張徽、張蔚雖
    辯稱：本件系爭保證書之對保程序並未完成、訴外人張曜丞係簽名於空白保證書
    云云，然查：系爭保證書係由訴外人張曜丞親自簽名等情，既未經被告丙○○、
    張徽、張蔚否認，則經衡諸訴外人張曜丞具有一定之社會經驗與教育水準，
    其於簽名於保證書上當會了解所為保證之內容等經驗法則，應認訴外人張曜丞於
    簽名時，已具體了解該保證書之內容，並親自簽名於保證書，被告丙○○、張
    徽、張蔚徒以共同被告戊○○迴護且與前述經驗法則相悖之陳述，欲否認訴外
    人張曜丞確實對系爭二百萬元借款為保證行為，尚不足採，應認訴外人張曜丞與
    原告間就系爭二百萬元消費借貸所為之連帶保證契約已因意思表示合致而成立生
    效，至原告是否完成對保，僅屬原告內部作業有無疏失之範疇，尚不因對保程序
    完成與否，而影響系爭保證契約之效力。此外，證人鄭大川雖到庭結證稱其於八
    十九年八月初曾見被告戊○○持空白保證書等情，惟另經審證人鄭大川另外證稱
    ：「我沒有看到戊○○拿保證書給張曜丞簽」（詳本院九十一年六月二十一日言
    詞辯論筆錄）等情，即知證人鄭大川並未於訴外人張曜丞為本件保證行為時，親
    自聞見，準此，即難僅憑證人鄭大川前開之證言，即遽認訴外人張曜丞八十九年
    八月八日簽署保證書時，該保證書是空白的，亦難僅憑此即否認訴外人張曜丞為
    系爭二百萬元借款之連帶保證人。
六、綜上所述，本件原告主張可以採信，被告所辯並無可取，從而，原告依消費借貸
    、連帶保證及繼承之法律關係，請求被告連帶給付如主文第一項所示之本金、利
    息及違約金，為有理由，應予准許。
七、本判決命被告戊○○給付之部分，係本於被告戊○○之認諾而為判決，應依職權
    宣告假執行；本判決命其餘被告給付之部分，原告陳明願供擔保請准宣告假執行
    ，被告甲○○、張蔚、丙○○、張徽亦陳明願供擔保請准宣告免為假執行，
    經核均與規定相符，爰分別酌定相當之擔保金額予以宣告。
八、因本案事證已臻明確，兩造其餘主張陳述及所提之證據，均毋庸再予審酌，附此
    敘明。
九、據上論結：本件原告之訴為有理由，依民事訴訟法第三百八十五條第一項前段、
    第八十五條第二項、第三百八十九條第一項第一款、第三百九十條第二項、第三
    百九十二條，判決如主文。
中　　　華　　　民　　　國　　九十一　　年　　十一　　　月　　  一  　　日
                                  民事第六庭法      官　詹駿鴻
右為正本係照原本作成
如對本判決上訴，須於判決送達後廿日內向本院提出上訴狀
中　　　華　　　民　　　國　　九十一　　年　　 十一　　 月　　　四　　　日
　　　　　　　　　　　　　　　　　　　　　　書　記　官　官碧玲
